臺灣高等法院刑事裁定
110年度毒抗字第1463號
抗  告  人
即  被  告  李宇開



上列抗告人即被告因違反毒品危害防制條例案件，不服臺灣臺北
地方法院110年度毒聲字第844號，民國110年9月10日裁定（聲請
案號：臺灣臺北地方檢察署110年度聲觀字第743號），提起抗告
，本院裁定如下：
    主  文
抗告駁回。
    理  由
一、原裁定意旨略以：
㈠、抗告人即被告李宇開基於施用第二級毒品大麻之犯意，①於民
    國108年6月21日20時30分許，在臺北市大同區某公園，施用
    第二級毒品大麻1次（下稱第一次犯行）。②於109年3月23日
    採尿前回溯前96小時內之某時許，在不詳處所施用第二級毒
    品大麻1次（下稱第二次犯行）。前揭施用大麻之犯行，業
    據被告坦承不諱，並有各次濫用藥物檢驗報告附卷可憑，足
    認被告之任意性自白與事實相符，被告上開施用第二級毒品
    之事實，堪以認定。
㈡、被告前揭施用大麻之第一次犯行，原經聲請人即臺灣臺北地
    方檢察署檢察官於108年8月26日以108年度毒偵字第2416號
    為附條件緩起訴，該緩起訴處分於108年9月11日確定，緩起
    訴期間自108年9月11日起至110年9月10日止，嗣因被告違背
    預防再犯所為之必要命令，前開緩起訴處分乃於109年4月24
    日經聲請人以109年度撤緩字第187號撤銷，惟依修正後毒品
    危害防制條例意旨，被告上開緩起訴處分雖經撤銷，尚不能
    等同於曾受「觀察、勒戒或強制戒治」之處遇，應視其個案
    情形而適用觀察勒戒、附條件緩起訴處分或起訴之程序。
㈢、被告前未曾因施用毒品犯行受觀察、勒戒處分，是聲請人聲
    請令被告入勒戒處所觀察、勒戒，核與毒品危害防制條例第
    20條第1項規定無違。又被告係因於緩起訴期間內，再度施
    用第二級毒品大麻違反預防再犯所為必要命令而經撤銷緩起
    訴處分，是聲請人不予被告再為附條件緩起訴之機會，亦核
    無顯屬不利或有失公平之情。揆諸前揭說明，被告上揭二次
    施用第二級毒品犯行，應裁定送勒戒處所觀察、勒戒，聲請
    人之聲請，為有理由，應予准許等語。
二、抗告意旨略以：
㈠、檢察官於聲請前，並未給予就觀察、勒戒，或戒癮治療緩起
    訴處分，為事前表示意見之機會，應讓被告有閱卷權或釋字
    第737號所指之請求資訊權，且法院未開庭訊問被告，或未
    以書面通知被告使有以言詞或書面陳述答辯之機會，剝奪被
    告聽審權，違反正當法律程序，原審亦無從判斷檢察官是否
    有裁量怠惰。
㈡、檢察官聲請意旨對於被告之生活狀況、家庭背景、經濟狀態
    、是否對於毒品並無過度依賴性而得自主戒治、是否必須逕
    以侵害被告人身自由最劇之勒戒方式不可？何以不能以其他
    戒癮治療附條件之緩起訴方式為之，均未見檢察官詳加調查
    審酌，亦未告知說明被告有何不適於為戒癮治療之情事，原
    審亦未就此審查聲請人之裁量權是否合法，以被告確有施用
    毒品為由，僅書面審查即令被告入勒戒處所執行觀察、勒戒
    ，違反比例原則、平等原則。
㈢、被告已坦承施用毒品犯行，倘被告進入戒治處所進行觀察、
    勒戒，將影響家中經濟，穩定的工作將化為泡影，應考量進
    行觀察、勒戒是否反而更陷被告自身於生活困頓或人生規劃
    功敗垂成，被告於日商貿易公司任職，收入約新臺幣4萬5,0
    00元，假被告以戒癮治療取代觀察勒戒處分，更切合毒品危
    害防制條例戒除毒癮之意旨與整體利益的維護。又被告施用
    僅為放鬆，並未成癮因而致難以控制自己意志及行動。又依
    據毒品戒癮治療實施辦法及完成治療認定標準第11條之規定
    「在緩起訴期間内，經檢察機關或司法警察機關採尿送驗，
    呈毒品陽性反應」，其法律效果只是「得」撤銷，而不是「
    應」撤銷，法院未就個案情況是否適於「繼續維持緩起訴」
    此點予以斟酌，且被告最後一次施用的時間點為109年3月23
    日，而法院裁定觀察勒戒的時間為110年9月10日，時間相隔
    已長達一年半，則觀察勒戒是否仍有其必要，仍屬有疑，請
    駁回原審之裁定等語。
三、經查：
㈠、被告於上開時、地施用大麻之第一次犯行事實，業據其於偵
    查及原審【指原撤銷緩起訴後檢察官起訴之案件】供承不諱
    （見毒偵2416號卷第30頁反面、原審易字第573號卷第28頁
    ），且其於108年6月22日為警所採集之尿液（尿液檢體編號
    ：138084），經送台灣尖端先進生技醫藥股份有限公司以酵
    素免疫分析法初步檢驗、再以氣相層析質譜儀法確認檢驗之
    結果，確呈大麻代謝物陽性反應乙節，有該公司出具之濫用
    藥物檢驗報告及臺北市政府警察局偵辦毒品案件尿液檢體委
    驗單各1紙附卷可稽（見毒偵2416號卷第43至44頁）。又被
    告上開第二次犯行亦據其於原審【指原經起訴之案件】供承
    不諱（見原審易字第573號卷第28頁），且其於109年3月23
    日在檢察署觀護人室所採集之尿液（尿液檢體編號：000000
    000），經送台灣尖端先進生技醫藥股份有限公司以酵素免
    疫分析法初步檢驗，再以氣相層析質譜儀法確認檢驗之結果
    ，確呈大麻代謝物陽性反應，此有該公司出具之濫用藥物檢
    驗報告、臺灣臺北地方檢察署施用毒品犯尿液檢體監管紀錄
    表、施用毒品犯採尿報到編號表及採尿程序確認單各1份在
    卷可憑（見毒偵1292號卷第5至13頁）。足認被告上開不利
    於己之自白與事實相符，被告本案施用第二級毒品二次之行
    為，均堪認定。
㈡、被告前揭施用大麻之第一次犯行，前曾經檢察官為附命完成
    戒癮治療及應遵行預防再犯所為必要命令之緩起訴處分確定
    【緩起訴期間：108年9月11日至110年9月10日，其中戒癮治
    療履行期間為108年9月11日至110年3月10日】，惟因被告於
    上開履行期間內之109年3月23日在觀護人室所採集之尿液檢
    驗結果呈大麻代謝物陽性反應（即上開第二次犯行），違反
    刑事訴訟法第253條之2第1項第8款預防再犯所為之必要命令
    ，上開緩起訴處分乃經聲請人以109年度撤緩字第187號撤銷
    緩起訴處分確定等情，有各該緩起訴處分書、撤銷緩起訴處
    分書及本院被告前案紀錄表在卷可憑，而被告前未曾因施用
    毒品經觀察、勒戒或強制戒治執行完畢，是原審依毒品危害
    防制條例第20條第1項及觀察勒戒處分執行條例第3條第1項
    等規定，諭知被告應送勒戒處所觀察、勒戒，於法尚無不合
    。
四、被告雖以前詞提起抗告，惟查：
㈠、毒品危害防制條例第24條第1項採行「觀察勒戒」與多元附條
    件緩起訴處分（含「附命完成戒癮治療」）並行之雙軌模式
    ，其中「附命完成戒癮治療」等多元附條件緩起訴處分乃屬
    法律賦予檢察官偵查裁量結果之作為，並非施用毒品者所享
    有之權利，毒品危害防制條例亦未揭諸「緩起訴之戒癮治療
    」應優先於「觀察、勒戒」之規定，故是否給予施用毒品者
    為多元附條件緩起訴處分，乃屬檢察官之職權，由檢察官本
    於毒品危害防制條例第24條之規定及立法目的，依行政院所
    頒之「毒品戒癮治療實施辦法及完成治療認定標準」，選擇
    實施對象、內容、方式與執行之醫療機構，妥為斟酌、裁量
    ，始予決定，而其裁量之結果如認適於為緩起訴處分者，固
    須於緩起訴處分中說明其判斷之依據，但如認為應向法院聲
    請觀察、勒戒者，因係適用同條例第20條第1項之原則而非
    例外，自無需贅餘交代不適於為緩起訴處分之裁量理由，現
    行法亦未課予檢察官於聲請觀察、勒戒時，應於聲請書中說
    明何以不命為多元附條件緩起訴處分理由之義務，即如同被
    告所犯雖屬刑事訴訟法第376條第1項各款所規定之案件，但
    檢察官未依同法第253條規定裁量不起訴而逕行提起公訴時
    ，依法亦無須敘明何以參酌刑法第57條所列事項後，未認為
    以不起訴為適當之裁量理由般，法院原則上應尊重檢察官偵
    查職權之行使，僅就檢察官之判斷有違背法令、事實認定有
    誤或其裁量有重大明顯瑕疵等事項為有限度之低密度審查（
    最高法院103年度台上字第2464號判決意旨及本院暨所屬法
    院106年法律座談會刑事類提案第37號研討結論意旨參照）
    。
㈡、被告前揭於108年6月21日施用大麻之第一次犯行，曾經檢察
    官為附命完成戒癮治療之緩起訴處分，業如前述，而被告於
    109年3月23日在檢察署觀護人室採尿送驗，結果呈大麻代謝
    物陽性反應，被告自承此次係於109年3月20日晚上11點多，
    在高雄市某酒吧以電子菸施用大麻一次等語（見原審易字第
    573號卷第28頁），是被告乃係於108年9月11日開始戒癮治
    療後，僅約半年又再次施用大麻，顯可徵被告戒除毒癮之意
    志不堅，遵守法治之意願薄弱，且依被告所述，兩次施用大
    麻，係在酒吧或夜店，分別取得、施用（見毒偵2416號卷第
    30頁反面；原審易字第573號卷第28頁），亦可見被告有易
    於取得毒品之管道，仍處於具有誘惑因子之環境中，難認予
    被告繼續實施戒癮治療較施以觀察、勒戒更有助其遠離毒品
    誘引。從而檢察官衡酌被告之個案情形及卷內事證後，綜合
    考量被告之行為及客觀情形，認不適合再為附命完成戒癮治
    療之緩起訴處分，而向法院聲請裁定被告入勒戒處所施以觀
    察、勒戒，其裁量權之行使並無違法或明顯失當之處，並未
    違反比例原則、平等原則。
㈢、被告聽審權固屬憲法第16條保障人民訴訟權之一（司法院釋
    字第482號解釋參照），但並非不得以法律為合理、正當規
    劃或限制，此乃立法機關自由形成的範疇，要屬「立法裁量
    」權限。現行毒品危害防制條例及觀察勒戒處分執行條例並
    未規定法院為觀察、勒戒裁定前，須先經訊問被告之程序，
    此與刑事訴訟法明定羈押、審判等程序均須經法官開庭訊問
    、審理之法定程序原則有別，而為立法者依據被告或受處分
    人所涉與公益等權益輕重，為各項權衡之立法裁量結果，屬
    立法形成空間，尚非法院所能置喙，是縱使檢察官、原審法
    院於聲請或裁定前並未訊問被告，亦難認違反正當法律程序
    。況檢察官就前揭第一次施用大麻犯行部分，顯已給予被告
    陳述意見機會而為緩起訴處分（見毒偵第2416號卷第66頁反
    面）；被告因第二次施用大麻犯行致上開緩起訴處分經檢察
    官撤銷後，被告並曾以書面表示意見，敘明其有正當工作，
    需承擔家庭經濟之重任，對再犯行為十分懊悔，請求給予機
    會持續參與戒癮治療達成戒治等語（見撤緩187號卷第15頁
    ），內容與此次抗告意旨所述被告之個人生活經濟狀況並無
    不同，顯可認檢察官已予被告陳述意見之機會。嗣被告亦以
    提起抗告方式，以書面補充其言詞陳述，為有利自己之答辯
    ，已兼顧被告訴訟防禦權的行使，是抗告意旨認有稱違反正
    當法律程序部分，難認可採。
㈣、抗告意旨另稱進入戒治處所進行觀察、勒戒，將影響家中經
    濟，穩定的工作將化為泡影云云，惟此家庭經濟狀況並非屬
    應否裁定令被告入勒戒處所觀察、勒戒之法定判斷要件。抗
    告意旨雖又稱其施用僅為放鬆，並未成癮因而致難以控制自
    己意志及行動，且最後一次施用的時間點為109年3月23日，
    而法院裁定觀察勒戒的時間為110年9月10日，時間相隔已長
    達一年半，則觀察勒戒是否仍有其必要，仍屬有疑云云，然
    被告究竟有無完全戒除毒癮之身癮或心癮，有賴其執行觀察
    、勒戒後由醫師等專業人士評估，決定是否有繼續施以強制
    戒治之必要，自非可由被告自稱其已無毒癮，即可規避觀察
    、勒戒之執行。
五、綜上所述，原審法院依檢察官之聲請，裁定被告應送勒戒處
    所觀察、勒戒，經核其認事用法，並無違誤。被告猶執前詞
    提起本件抗告，指摘原裁定不當，為無理由，應予駁回。
據上論斷，應依刑事訴訟法第412條，裁定如主文。　
中　　華　　民　　國　　110 　年　　11　　月　　5 　　日
                  刑事第二十庭  審判長法　官  王復生
                                      法　官  蕭世昌 
                                      法　官  張紹省
以上正本證明與原本無異。
不得再抗告。
                                      書記官  莫佳樺
中　　華　　民　　國　　110 　年　　11　　月　　8 　　日